【裁判字號】    96,上訴,4882
【裁判日期】    970122
【裁判案由】    偽造文書等
【裁判全文】
臺灣高等法院刑事判決                96年度上訴字第4882號
上  訴  人  臺灣板橋地方法院檢察署檢察官
被      告  甲○○
上列上訴人因被告偽造文書等案件，不服臺灣板橋地方法院96年
度訴字第728號，中華民國96年10月11日第一審判決（起訴案號
：臺灣板橋地方法院檢察署95年度偵緝字第3150號），提起上訴
，本院判決如下：
    主  文
上訴駁回。
    理  由
一、公訴意旨略以：被告甲○○意圖為自己不法之所有，於民國
    95年6 月23日17時30分許以後至6 月25日21時許之前某時之
    夜間，破壞門鎖侵入臺北縣樹林市○○街37巷4 號3 樓乙○
    ○（起訴書誤載簡美秀）之住處，徒手竊取乙○○所有之日
    幣20, 000 元、彰化商業銀行支票4 張（面額分別為新臺幣
    《下同》200,000 元、204,000 元、208,000 元及980,000
    元）、國民身份證1 張、駕照、行照各1 張、金融卡2 張、
    玉山銀行信用卡1 張、存摺4 本、印章5 枚、手錶2 只、行
    動電話3 支及電腦切換器1 台等物品，得手後旋即逃離現場
    。甲○○復意圖為自己不法之所有及基於行使偽造私文書之
    犯意，於95年6 月25日11時35、45分許（起訴書誤載11時36
    分許），持上開竊得之玉山商業銀行（下稱玉山銀行）信用
    卡，前往桃園縣桃園市○○路上之家福股份有限公司桃園店
    （下稱家樂福公司桃園店）盜刷消費3C電子產品31,365元及
    珠寶12,060元，並於消費時，在簽帳單上偽簽「乙○○」之
    署名，以偽造簽帳單，進而將之交予家樂福公司店員而行使
    ，致該店員陷於錯誤，而交付所購物品，足生損害於乙○○
    、家樂福公司及玉山銀行對信用卡管理之正確性。因認被告
    涉犯刑法第321 條第1 項第1 款、第2 款之夜間侵入住宅毀
    越門扇竊盜罪嫌、同法第21 6條、第210 條之行使偽造私文
    書罪嫌、同法第339 條第1 項之詐欺取財罪嫌等語。
二、按犯罪事實應依證據認定之，無證據不得認定犯罪事實；又
    不能證明被告犯罪者，應諭知無罪之判決，刑事訴訟法第一
    百五十四條第二項、第三百零一條第一項前段分別定有明文
    。次按，所謂證據，係指直接間接足以證明犯罪行為之一切
    證人、證物而言；且事實之認定，應憑證據，如未能發現相
    當證據，或證據不足以證明，自不能以推測或擬制之方法，
    以為裁判基礎，最高法院三十年上字第一二八號、四十年臺
    上字第八六號判例均可資參考。復按，認定不利於被告之事
    實，須依積極證據，苟積極證據不足為不利於被告事實之認
    定時，即應為有利於被告之認定，更不必有何有利之證據，
    最高法院三十年上字第八一六號判例意旨可資參照。再告訴
    人之告訴，本以使被告受刑事訴追為目的，故其陳述是否與
    事實相符，自應調查其他證據，以資審認，苟其所為攻擊之
    詞，尚有瑕疵，則在此瑕疵未予究明以前，即不能遽採為斷
    罪之基礎（最高法院六十九年台上字第一五三一號判例參照
    ）。經核公訴意旨認被告涉有前揭罪嫌，係以被告於偵查中
    之供述、告訴人乙○○於警詢時及偵查中之指述、同案被告
    鄭文通於警詢時及偵查中之證述、通聯紀錄1份、玉山銀行
    信用卡事業處95年10月13日玉山卡（風）字第06100232號函
    等資為其論據。
三、訊據被告固坦承行動電話0000000000號門號係其申裝並使用
    等情不諱，惟堅決否認有何竊盜、行使偽造私文書、詐欺取
    財等犯行，辯稱：我沒有去偷，也沒有給鄭文通系爭支票，
    刷卡簽帳單也不是我簽的，至於通聯紀錄，因我在桃園縣市
    附近作臨時工，工作地點並不固定，故我會在那邊出現，是
    很正常的等語。經查：
  (一)告訴人乙○○於警詢時及偵查中之指述，僅能證明：1.臺北
    縣樹林市○○街37巷4號3樓之住處，曾於95年6月23日17時
    30 分許以後至6月25日21時許之前某時之夜間，有遭人破壞
    門鎖侵入而失竊日幣20,000元、彰化商業銀行支票4張（包
    括系爭票號CK0000000號，面額200,00 0元之支票）、國民
    身份證1張、駕照、行照各1張、金融卡2張、玉山銀行信用
    卡1 張、存摺4本、印章5枚、手錶2只、行動電話3支及電腦
    切換器1台等物品。2.失竊之玉山銀行信用卡於95年6月25日
    11時35、45分許，有遭人於家樂福公司桃園店盜刷43,425
    元之事實。然並不能直接證明竊盜者或盜刷者即為被告，且
    乙○○於原審審理時亦證稱不認識且未看過被告（見原審法
    院96年9月13日審判筆錄第2、4頁），合先敘明。
  (二)玉山銀行信用卡事業處95年10月13日玉山卡（風）字第0610
    0232號函所檢附之簽帳單影本2份（見臺灣板橋地方法院檢
    察署95年度偵字第17748號卷第83、84頁），其上之「乙○
    ○」簽名，字跡較為潦草且字體略小，其中「簡」字之簽法
    ，更係草寫而往斜向延伸，與被告於警詢、偵查筆錄上所作
    之簽名及於原審準備程序中當庭所書寫「山明水秀、風光美
    麗、簡簡單單、乙○○」等各5遍並簽名於上之字跡（見原
    審法院96年4月18日準備程序筆錄），字跡較為工整略大，
    往縱向延伸，字體呈狹長形，兩者字形、勾勒，以肉眼觀察
    ，均有所不同，應非同一人所書寫無訛。則被告辯稱上開簽
    帳單上之簽名非其偽簽等語，尚非無稽。
  (三)再者，證人鄭文通固於歷次警詢、偵查、審理中均證述系爭
    票號CK0000000號、面額200,000元之支票，為被告所交付，
    惟查：
  1.鄭文通與被告因本案於偵查中同列為犯罪嫌疑人，不能排除
    鄭文通為脫免己身罪責而將系爭支票之來源牽扯至被告身上
    ，以求自身開脫之可能，是其證言能否盡信，即非無疑。
  2.鄭文通對於被告交付系爭支票之時點，於偵查中係陳稱：「
    被告是在95年5月時，在龜山的1個廟前，把票交給我」（見
    同上偵卷第66頁偵訊筆錄、原審法院96年8月22日審判筆錄
    第5頁），惟本件竊案係發生在95年6月23至25日間，倘被告
    確有參與本件犯行，又豈能在竊案發生前之95年5月時即取
    得系爭支票，進而交予證人？足見鄭文通之供述是否屬實，
    實堪存疑。
  3.另據鄭文通所言：「我跟被告說我缺錢，他就給我這張票」
    、「我認識被告，但是不熟」、「被告當時跟我說這張支票
    不能用，是他撿的」、「我有告訴被告我為何缺錢的原因，
    他有跟我說這張支票不能用，但我真的缺錢」（見同上偵卷
    第66頁偵訊筆錄、原審法院96年8月22日審判筆錄第3、5頁
    ）。惟按支票乃支付證券，交易上視同現金，雙方如為還好
    之朋友，被告豈有無故交付1張面額達200, 000元，金額不
    算小之支票予不熟之證人道理？且證人既表示當時係因缺錢
    急需，方向被告求助，那從被告處收受1張不能用之支票，
    對於其缺錢急需之情又能有何幫助？再系爭支票倘真為被告
    竊得之盜贓物，被告又豈可能在無相當對價下任意交付系爭
    支票，徒使自己陷入被犯罪追訴之高度風險境地？
  4.證人鄭文通對於被告為何交付系爭支票之原因語焉不詳，自
    陳之受領時點亦與本案發生時間不能吻合，本身與被告又存
    有法律上利益衝突關係，其證詞充滿諸般矛盾及不合常情處
    ，本院實難逕採為裁判之基礎。
  (四)至通聯紀錄1份僅能證明被告於前揭事實欄所載之時、地，
    出現在乙○○住家附近及家樂福公司桃園店附近之事實，並
    不能直接證明犯罪實施者即為被告。而被告亦辯稱因其在桃
    園縣市附近作臨時工，工作地點並不固定，故會在那邊出現
    很正常等語（見臺灣板橋地方法院檢察署95年度偵緝字第31
    50號卷第26頁偵訊筆錄、原審法院96年4月18日準備程序筆
    錄第3頁）。且證人吳惟聰於原審審理中證稱：九十五年六
    月二十五日上午十一點三十九分至四十二分曾經以00000000
    00號行動電話與被告之0000000000號行動電話通話，當時我
    在工作，和甲○○講電話，講工作上的事，我叫他來幫我工
    作，我在做裝潢拆除及室內整修等語（見原審96年7月11日
    審判筆錄第4、6頁）。由上開說明，該通聯紀錄亦不能逕為
    不利被告之認定。
四、綜上所述，本件依公訴人所舉各項證據方法，仍存有合理懷
    疑，尚無法使本院達於確信被告涉有竊盜、行使偽造私文書
    、詐欺取財犯行之程度。此外，復查無其他積極證據足資認
    定被告有何公訴人所指犯行，揆諸首揭說明，自應為其無罪
    之諭知。
五、原審以無積極證據足資證明被告甲○○有公訴人所指之犯行
    ，而諭知無罪之判決，經核並無不合。檢察官上訴意旨以原
    審以被告於警、偵訊筆錄上所為之簽名及於原審準備程序中
    當庭書寫之字跡，應由專業鑑定機關為鑑定，原審捨此不為
    ，遽以與簽帳單影本之簽名不符，而認被告無偽造私文書、
    詐欺之犯行，難認妥適等語。惟查：
  (一)按為貫徹無罪推定原則，檢察官對於被告之犯罪事實，應負
    實質舉證責任。刑事訴訟法修正後第一百六十一條（下稱本
    法第一百六十一條）第一項規定「檢察官就被告犯罪事實，
    應負舉證責任，並指出證明之方法」，明訂檢察官舉證責任
    之內涵，除應盡「提出證據」之形式舉證責任（參照本法修
    正前增訂第一百六十三條之立法理由謂「如認檢察官有舉證
    責任，但其舉證，仍以使法院得有合理的可疑之程度為已足
    ，如檢察官提出之證據，已足使法院得有合理的可疑，其形
    式的舉證責任已盡．．．」）外，尚應「指出其證明之方法
    」，用以說服法院，使法官「確信」被告犯罪構成事實之存
    在。此「指出其證明之方法」，應包括指出調查之途徑，與
    待證事實之關聯及證據之證明力等事項。同條第二、三、四
    項，乃新增法院對起訴之審查機制及裁定駁回起訴之效力，
    以有效督促檢察官善盡實質舉證責任，藉免濫行起訴。刑事
    訴訟法修正後第一百六十三條（下稱本法第一百六十三條）
    釐訂法院與檢察官調查證據責任之分際，一方面揭櫫當事人
    調查證據主導權之大原則，並充分保障當事人於調查證據時
    ，訊問證人、鑑定人或被告之權利（同條第一項）；另一方
    面例外規定法院「得」及「應」依職權調查證據之補充性，
    必待當事人舉證不足時，法院始自動依職權介入調查，以發
    見真實（同條第二項）；再增訂法院依職權調查證據前，應
    踐行令當事人陳述意見之程序（同條第三項），以貫徹尊重
    當事人查證之主導意見，確保法院補充介入之超然、中立。
  (二)告訴人乙○○之指訴、證人鄭文通之證詞、玉山銀行信用卡
    事業處95年10月13日玉山卡（風）字第06100232號函及通聯
    紀錄等均不足以證明被告有竊盜、行使偽造私文書、詐欺取
    財等犯行，均已詳如前述，且被告於原審準備程序中當庭書
    寫之字跡，經本院送請內政部警政署刑事警察局、法務部調
    查局比對鑑定結果，均無法鑑定確係被告之筆跡，亦有內政
    部警政署刑事警察局九十六年十二月七日刑鑑字第09601826
    65號函及法務部調查局九十六年十二月十日調科貳字第0960
    0537170號函附卷可稽。而證據之取捨與證據之證明力如何
    ，均屬事實審法院得自由裁量、判斷之職權，茍其此項裁量
    、判斷，並不悖乎通常一般人日常生活經驗之定則或論理法
    則，又於判決內論敘其何以作此判斷之心證理由者，即不得
    任意指摘其為違法。茲原判決已詳敘就卷內證據調查之結果
    ，而為綜合判斷、取捨，認公訴人所提證據均不足證明被告
    有公訴人所指之犯行，其得心證的理由已說明甚詳，且所為
    論斷從形式上觀察，亦難認有違背經驗法則、論理法則，或
    有其他違背法令之情形，自不容任意指為違法。公訴人提起
    上訴，仍執前開情詞而為爭執，並對於原審取捨證據及判斷
    其證明力職權之適法行使，仍持己見為不同之評價，而砌詞
    指摘原判決不當，自難認有理由，應予以駁回。
六、被告甲○○經合法傳喚無正當理由不到庭，爰不待其陳述，
    逕行判決之。
據上論斷，應依刑事訴訟法第368條、第371條，判決如主文。
本案經檢察官呂光華到庭執行職務。
中    華    民    國    97    年    1     月    22    日
                  刑事第九庭審判長法  官  劉景星
                                  法  官  周盈文
                                  法  官  吳啟民
以上正本證明與原本無異。
檢察官如不服本判決，應於收受送達後十日內向本院提出上訴書
狀，其未敘述上訴之理由者並得於提起上訴後十日內向本院補提
理由書（均須按他造當事人之人數附繕本）。
                                  書記官  江采廷
中    華    民    國    97    年    1     月    23    日


司法院資訊處製作；財團法人民間司法改革基金會備份。
